臺灣臺東地方法院民事判決　　　　　　　94年度重訴字第20號
原　　　告　丁○○
訴訟代理人　陳信伍律師
被　　　告　臺灣銀行臺東分行
法定代理人　甲○○
訴訟代理人　吳漢成律師
上列當事人間請求返還寄託物事事件，本院於民國96年6月21日
言詞辯論終結，判決如下：
    主  文
被告應給付原告新臺幣柒佰貳拾壹萬捌仟元，及自民國九十四年
十一月二十九日起至清償日止，按年息百分之五計算之利息。
原告其餘之訴駁回。
訴訟費用新臺幣壹拾萬捌仟玖佰柒拾陸元，由被告負擔百分之六
十五，餘由原告負擔。
本判決於原告以新臺幣貳佰肆拾萬陸仟元為被告供擔保後，得假
執行。但被告如以新臺幣柒佰貳拾壹萬捌仟元，為原告預供擔保
，得免為假執行。
原告其餘假執行之聲請駁回。
    事實及理由
一、按訴狀送達後，原告不得將原訴變更或追加他訴，但擴張或
    減縮應受判決事項之聲明者，不在此限。民事訴訟法第255
    條第1項第3款定有明文。本件原告原起訴請求被告給付原告
    新臺幣（下同）10,415,379元，及自民國94年1月12日起至
    清償日止，按年息5%計算之利息。嗣於訴訟中將訴之聲明擴
    張為請求被告給付原告11,018,000元，及減縮利息自94年11
    月29日起至清償日止，按年息5%計算之利息。揆諸之首揭法
    條規定，核屬適法，應予准許。
二、原告主張：其為臺東縣臺東市順天宮（以下稱順天宮）之副
    董事長，訴外人戊○○為被告職員，同時自90年1月1日起擔
    任順天宮之會計。順天宮原未辦理寺廟登記，故以原告名義
    ，於84年10月13日在被告處開立帳號為000000000000號綜合
    存款帳戶（以下稱系爭帳戶），供順天宮存領之用，雙方並
    約定以聯名之方式約定存款印鑑為原告、訴外人丙○○及乙○○3人，且未約定返還期限。詎訴外人戊○○於90年1月3
    日竟在未經原告同意下，且利用係被告職員之機會，偽造原
    告之印章，將原留存印鑑變更為僅丁○○、乙○○2人聯名
    （丁○○變更為新印鑑，乙○○仍援用原印鑑），並自同年
    1月15日起至92年5月22日止，陸續冒領原告在系爭帳戶如附
    表1、附表2所示之存款20筆，合計1,1018,000元。嗣於93年
    12 月2日因訴外人戊○○辦理會計業務移交，始為原告發現
    前揭帳戶已經為訴外人戊○○盜領，訴外人戊○○既為被告
    職員利用職務之便，故意冒領原告系爭帳戶內之存款，則原
    告對被告就系爭帳戶之存款自仍屬存在，而得行使寄託物返
    還請求權，爰依消費寄託之法律關係，請求被告返還上開冒
    領金額等語。並聲明求為判決：(一)被告應給付原告11,018,0
    00元及自94年11月29日起至清償日止，按年息5%計算之利息
    。(二)願供擔保，請准宣告假執行。
三、被告則以：(一)本件印鑑之變更，係得原告、訴外人丙○○及
    乙○○之同意，印鑑既已合法變更，訴外人戊○○持變更後
    印鑑向被告領款，存摺、印章均屬真正，即生清償之效力，
    原告不得再依消費寄託之法律關係請求返還寄託物。(二)訴外
    人戊○○固為被告之職員，但同時身兼順天宮之「會計」，
    負責保管原告上開存摺，並受原告之委任提、領款，作為順
    天宮之收支帳戶之用，故訴外人戊○○應為原告之準占有人
    與履行輔助人，依民法第310條第2款規定，本件取款憑條上
    之印鑑章既與留存者係一致且為真正，被告自得主張對存款
    戶即原告生清償之效力等語，資為抗辯。並聲明：(一)駁回原
    告之訴及假執行之聲請。(二)如受不利判決，願供擔保，請准
    宣告免為假執行。
四、本件經兩造本院整理並簡化爭執及不爭執事項如下：
(一)不爭執事項：
  1.原告為原順天宮之負責人，順天宮迄92年12月31日始辦理寺
    廟登記，在此之前因原告為寺廟負責人，故於84年10月13日
    ，由原告在被告處開立系爭帳戶，兩造並約定取款印鑑應以
    原告、訴外人丙○○及乙○○聯名方式為之。
  2.系爭帳戶之取款印鑑曾於90年1月3日辦理印鑑更換，由原3
    名聯名人變更為2聯名人即原告及訴外人乙○○。
  3.訴外人戊○○於90年1月15日起迄92年5月22日止之提、存款
    時，同時身兼被告之職員以及順天宮之會計，並負責保管原
    告系爭帳戶之存摺。
  4.前開帳戶自變更印鑑後，迄92年5月22日止訴外人戊○○分
    別提領22筆（本院卷第53至56頁編號1至22號）共13,315,37
    9元。除其中2筆50萬元、1,797,379元（編號第17、20號）
    ，為原告委由訴外人戊○○提領，分別用供順天宮購買8W-0
    230號自用小貨車及臺東市○○段25-76號土地之用外，餘均
    為訴外人戊○○冒領。
  5.戊○○曾於93年12月8日書立自白書，承認冒領帳戶內金額
    860 萬元。
  6.依據臺灣銀行臺東分行戊○○涉嫌挪用客戶存款案查核表（
    本審卷第54頁），編號第18、19、21、22項係於印鑑不符之
    情形下領款。
(二)爭執之事項：
  1.被告向戊○○所為之給付，是否已生清償之效力？被告對前
    開給付，戊○○是否為原告之代理人（是否構成表見代理？
    ）或債權之準占有人（即戊○○所持之取款憑條所蓋印鑑章
    是否真正？印鑑證明之變更是否合法有效？）？
  2.原告請求被告返還如附表1、附表2所示之金額，有無理由？
五、得心證之理由：
(一)原告主張其為順天宮之副董事長，訴外人戊○○為被告職員，
  同時自90年1月1日起擔任順天宮之會計。順天宮原未辦理寺廟
  登記，故以原告名義，於84年10月13日在被告處開立系爭帳戶
  ，供順天宮存領之用，雙方並約定以聯名之方式約定存款印鑑
  為原告、訴外人丙○○及乙○○3人，且未約定返還期限。惟
  系爭帳戶於90年1月3日為訴外人戊○○將原留存印鑑變更為丁○○、乙○○2人（丁○○變更為新印鑑，乙○○仍援用原印
  鑑），訴外人戊○○並自同年1月15日起至92年5月22日止，陸
  續冒領原告在系爭帳戶如附表1、附表2所示之存款20筆，達
  11,018,000元。嗣於93年12月2日因訴外人戊○○辦理會計業
  務移交，始為原告發現等情，有臺灣銀行光碟櫃歷史明細查詢
  系統、綜合存款印鑑卡、存戶更換取款印鑑申請書、取款憑條
  在卷可稽，且訴外人戊○○因本件盜領存款涉犯刑法偽造文書
  等罪，經本院以95年度訴字第329號判決判處罪刑確定，亦據
  本院依職權調取前開卷宗審閱無訛，復為兩造所不爭執，自堪
  信為真實。
(二)原告請求被告給付如附表1所示7,218,000元，為有理由。
  按金融機關存款戶之存款，如為第三人憑真正之存單、存摺及
  印章所冒領，依其情形得認該第三人為債權之準占有人，且金
  融機關不知其非債權人者，依民法第310條第2款規定，金融機
  關固得對存款戶主張有清償之效力，存戶即不得請求金融機關
  返還同一數額之金錢。惟該第三人倘非債權之準占有人或金融
  機關明知該第三人非債權人，亦無民法第310條第1款及第3款
  所定情事，則金融機關向第三人為清償，對於存款人即不生清
  償之效力，存款戶自非不得行使寄託物返還請求權，請求金融
  機關履行債務（最高法院81年度台上字第1875號裁判參照）。
  經查，本件如附表1、附表2所示之款項均為訴外人戊○○所盜
  領，訴外人戊○○為被告職員，而附表1所示款項，均係訴外
  人戊○○本於被告職員，擔任驗印工作，有取款憑條15紙在卷
  可稽（參本院第65頁至70頁），且為兩造所不爭執。則訴外人
  戊○○既係被告之受僱人，雖同時身兼順天宮會計而保管原告
  系爭帳戶之存摺，自仍非債務履行關係外之第三人，被告內部
  員工故意盜領原告存款之行為，被告即不能主張為善意、不知
  ，自難認得依民法第310條第2款之規定，對原告生清償消費寄
  託款之效力。是原告主張就如附表1所示之7,218,000元，為訴
  外人戊○○領取，對原告不生清償之效力，即屬有據。被告抗
  辯此部分已生清償效力云云，即無可取。原告就此部分主張被
  告應予返還，即有理由，應予准許。
(三)原告請求被告給付如附表2所示之3,800,000元，為無理由。
  1.如附表2所示之金額，固係訴外人戊○○持向被告提領，而
    該7筆金額，均非訴外人戊○○本於被告職員擔任驗印或付
    款，有取款憑條7份在卷足憑（參本院卷第63、64、66頁）
    。原告雖主張該7筆存款所憑以取款之印鑑，係訴外人戊○○利用擔任順天宮會計之機會，未得原告及其他聯名印鑑人
    乙○○、丙○○等人同意所為，訴外人戊○○既故意虛偽變
    更印鑑，則變更印鑑既不合法，且其為被告職員，被告依變
    更後之印鑑付款，自不生清償之效力云云。惟查：
    (1)證人即訴外人乙○○於本件刑事案件偵查中證稱：「（順
      天宮在臺銀臺東分行存款專戶之1,000萬元定期存款是如
      何遭戊○○侵占？）順天宮在臺銀臺東分行之存款專戶用
      順天宮副董事長丁○○的名義為戶名，並以聯名之方式，
      約定存在款印鑑為丁○○、丙○○及我本人等3人，自90
      年1月戊○○接任順天宮會計後，將帳戶印鑑變更為丁○○及我本人2人，丁○○改用新印鑑，我本人仍沿用舊印
      鑑．．．」等語（參95年度偵字第1499號卷第180頁反面
      ），並未提及有遭訴外人戊○○未得同意而擅自變更之詞
      ，嗣於本院審理時則證稱：「（聯名帳戶後來有無變更？
      ）沒有變更，從頭到尾都是我們3人。」、「（有沒有人
      找你要變更印鑑？）沒有。」（本院卷第148頁），前後
      陳述已顯有不一。而訴外人戊○○自刑事案件迄本院94年
      度重訴字第2號民事事件及本件審理時，均始終一致陳稱
      ，變更印鑑係得原告等人之同意等語。衡以，訴外人戊○○係於93年12月2日自行向法務部調查局臺東縣調查站自
      首上開侵占犯行，應無僅就此部分加以隱匿之必要。復觀
      以本件訴外人戊○○所自承之盜領次數達22次，其中最後
      4筆，即附表1編號10至13號所示，恰均與變更後印鑑或有
      缺漏其中部分印鑑或全以迥不相侔之他人印鑑蓋印提領，
      若確係訴外人戊○○未得原告等人同意自行偽造印鑑後加
      以變更，則訴外人戊○○勢必握有偽造之印鑑，又何以須
      為此至為顯然之謬誤，而自曝將來勢必無從抵賴之犯行？
    (2)再者，證人即順天宮前任會計丙○○於本院審理時亦到證
      稱：「（順天宮以丁○○名義在臺灣銀行為何要用你的印
      鑑作聯名帳戶？）因為我當會計，當時要領公款的話，就
      要用到印鑑。」（參本院卷第152頁）、「（你太太許清
      月是否亦是順天宮會計？）不是，但是我在忙的時候，我
      請她代理。」等語（參本院卷第153頁）；證人乙○○則
      證稱：係因伊擔任順天宮總監之職務關係，才會成為聯名
      印鑑人等語，而原告為順天宮副董事長、乙○○為總監、
      丙○○則為前任會計。核與訴外人戊○○於刑事案件偵查
      中、本院94年度重訴字第2號民事事件陳述及本院審理時
      均稱：其接會計時，因前任會計帳目不清，故決定更換會
      計及印鑑等語（參95年度偵字第1499卷第74頁反面、本院
      94年度重訴字第2號卷第36頁、本院第153頁），就聯名印
      鑑人均與彼等於順天宮之職務有關一情，大致相符。顯見
      原告等3人，確係因職務關係始成為系爭帳戶之聯名印鑑
      人，則順天宮既更換會計，印鑑變更顯與常情不相違背。
      是以證人戊○○於偵查中及本院94年度重訴字第2號及本
      件審理所為之前開陳述顯屬可採。
    (3)又原告、證人丙○○、乙○○及戊○○均一致陳述：系爭
      帳戶之聯名印鑑，均為各自自行保管等語（本院94年度重
      訴字第2號第37頁、本院卷第149頁、第153頁），且原告
      於刑事案件偵查中陳稱：只蓋過2張提款單等語（95年度
      偵字第1499號卷第263頁）；證人乙○○則於刑事偵查中
      及本院審理時證稱：僅蓋過1次印鑑等語（95年度偵字第
      1499號卷第241頁反面、本院卷第149頁）。如原告等3人
      之印鑑均係自行保管且蓋用次數僅約1、2次，何以與取款
      憑條顯不相同之存戶更換取款印鑑申請書、臺灣銀行綜合
      存款印鑑卡上均有原告不爭執之變更前印鑑文？至於原告
      雖始終否認有同意訴外人戊○○變更其印鑑，惟原告本為
      順天宮之副董事長，其父為董事長，其父死亡後，順天宮
      即由其主持（參95年度偵字第1499號卷第113頁），則其
      陳述難免為維護廟產而有所偏頗。是綜上各情相互勾稽，
      證人戊○○所言，變更印鑑係得原告等人同意等語，應足
      憑採。從而，本件系爭帳戶於90年1月3日，向被告變更印
      鑑即係原告等人同意變更而有效，被告縱違反財政部之函
      示未由本人親辦，亦無礙兩造之消費寄託約定系爭帳戶之
      印鑑已合法變更。
  2.本件印鑑變更既經原告等人之同意，則嗣後訴外人戊○○以
    變更後之印鑑，向被告提領附表2所示金額，因該7筆提領並
    非訴外人戊○○本於被告職員身份加以辦理，自足認訴外人
    戊○○為債權之準占有人，而被告不知訴外人戊○○並非債
    權人。從而，此部分被告抗辯，已生清償之效力等語，即屬
    有據。原告本於消費寄託契約請求被告給付此部分之3,800,
    000元，即無理由，應予駁回。
六、綜上所述，本件原告主張依消費寄託之法律關係，請求被告
    給付7,218,000元及自94年11月29日起至清償日止，按年息
    5%計算之利息，即有理由，應予准許。逾此部分，即無理由
    ，應予駁回。兩造分別陳明願供擔保請准宣告及免為假執行
    ，核於原告勝訴範圍內並無不合，爰分別酌定相當擔保金額
    宣告及免為假執行。至原告敗訴部分，其假執行之聲請失所
    附麗，應予駁回。
七、據上論結，本件原告之訴為一部有理由，一部無理由，依民
    事訴訟法第79條、第390條第2項、第392條第2項，判決如主
    文。
中　　華　　民　　國　　96　　年　　07　　月　　05　　日
                  民事庭審判長法  官  楊智勝
                              法  官  詹慶堂
                              法  官  林恒祺
以上正本係照原本作成。
如對本判決上訴，須於判決送達後20日內向本院提出上訴狀。
中　　華　　民　　國　　96　　年　　07　　月　　10　　日
                              書記官　郭友香
附表1
┌──┬─────┬───────┬─────┐
│    │時間      │金額          │ 備註     │
├──┼─────┼───────┼─────┤
│1.  │90.04.24  │800,000元     │取款憑條之│
│    │          │              │驗印人均為│
│    │          │              │戊○○    │
├──┼─────┼───────┼─────┤
│2.  │90.04.30  │870,000元     │同上      │
├──┼─────┼───────┼─────┤
│3.  │90.05.09  │648,000元     │同上      │
├──┼─────┼───────┼─────┤
│4.  │90.06.20  │100,000元     │同上      │
├──┼─────┼───────┼─────┤
│5.  │90.06.27  │900,000元     │同上      │
├──┼─────┼───────┼─────┤
│6.  │90.07.06  │100,000元     │同上      │
├──┼─────┼───────┼─────┤
│7.  │90.07.16  │520,000元     │同上      │
├──┼─────┼───────┼─────┤
│8.  │90.09.28  │800,000元     │同上      │
├──┼─────┼───────┼─────┤
│9.  │90.10.02  │500,000元     │同上      │
├──┼─────┼───────┼─────┤
│10. │90.12.17  │900,000元     │同上      │
├──┼─────┼───────┼─────┤
│11. │90.12.24  │500,000元     │同上      │
├──┼─────┼───────┼─────┤
│12. │91.05.06  │530,000元     │同上      │
├──┼─────┼───────┼─────┤
│13. │92.05.22  │50,000元      │同上      │
├──┼─────┴───────┴─────┤
│合計│7,218,000元                           │
└──┴───────────────────┘
附表2
┌──┬─────┬───────┬─────┐
│    │時間      │金額          │備註      │
├──┼─────┼───────┼─────┤
│ 1. │90.01.15  │900,000元     │取款憑條之│
│    │          │              │驗印人均非│
│    │          │              │戊○○    │
├──┼─────┼───────┼─────┤
│ 2. │90.03.09  │500,000元     │同上      │
├──┼─────┼───────┼─────┤
│ 3. │90.03.12  │200,000元     │同上      │
├──┼─────┼───────┼─────┤
│ 4. │90.03.27  │500,000元     │同上      │
├──┼─────┼───────┼─────┤
│ 5. │90.04.04  │300,000元     │同上      │
├──┼─────┼───────┼─────┤
│ 6. │90.04.23  │900,000元     │同上      │
├──┼─────┼───────┼─────┤
│ 7. │90.05.22  │500,000元     │同上      │
├──┼─────┴───────┴─────┤
│合計│3,800,000元                           │
└──┴───────────────────┘
